【裁判字號】    97,家上,1
【裁判日期】    980428
【裁判案由】    離婚
【裁判全文】
福建高等法院金門分院民事判決           97年度家上字第1號
上  訴  人  乙○○
訴訟代理人  許碧真律師
被上訴  人  甲○○
訴訟代理人  辛銀珍律師
上列當事人間離婚事件，上訴人對於中華民國96年11月15日福建
金門地方法院96年度婚字第20號第一審判決提起上訴，本院於民
國98年4月7日言詞辯論終結，判決如下：
    主  文
原判決廢棄。
准上訴人與被上訴人離婚。
兩造所生未成年子女丙○○（○、民國○○年○○月○○日生
）、丁○○（○、民國○○年○○月○○日生）權利義務之行使或
負擔，由上訴人任之。
被上訴人應自本判決確定之日起至未成年子女丙○○、丁○○分
別成年之日止，按月於每月二日前給付被上訴人未成年子女丙○
○、丁○○之扶養費各新台幣壹萬元；上訴人如遲誤一期履行者
，其後期間視為亦已到期。
上訴人假執行之聲請駁回。
第一、二審訴訟費用，由被上訴人負擔。
    事實及理由
一、本件上訴人主張：兩造於民國87年10月8 日結婚，詎被上訴
    人婚後開始對上訴人有暴力行為，且長年有酗酒、賭博之惡
    習，情緒控制不佳，常因小事辱罵、毆打上訴人、摔東西，
    對上訴人為精神、身體暴力行為。而被上訴人不但未盡照顧
    家庭之義務，95年間被上訴人未告知上訴人即獨自前往台灣
    ，棄上訴人及二名未成年子女丙○○、丁○○於不顧，自95
    年4 月起即未支付家庭生活費用，返回金門後，仍未悔改，
    於96年1月24日晚上9時30分許，被上訴人又因細故對上訴人
    施暴，致上訴人受到右嘴角口腔黏膜撕裂傷、右大腿瘀傷、
    左肘擦傷等傷害；96年2 月中旬被上訴人又因在家裡發酒瘋
    ，將家中及上訴人私人物品都摔壞；96年3月2日被上訴人又
    再次毆打上訴人，上訴人趕緊逃到警察局躲避，嗣並聲請核
    發通常保護令。又兩造協議分居已2 年，夫妻關係已生疏，
    亦無破鏡重圓之望，被上訴人多次以電話留言及連絡上訴人
    ，討論離婚之事，並表示同意離婚之意思，在法庭不同意離
    婚只是不願順遂上訴人心意，兩造無法再繼續共同生活。且
    被上訴人亦未依福建金門地方法院96年家護字第2 號通常保
    護令於每月10日前給付上訴人扶養費新台幣（下同）5 千元
    ，已該當民法第1052條第1項第3款不堪同居之虐待，及民法
    第1052條第2 項難以維持婚姻之重大事由，請准兩造離婚。
    並附帶請求未成年之子女丙○○、丁○○權利、義務之行使
    由上訴人任之，及按行政院主計處統計台灣地區95年度平均
    每人每月消費支出標準17,425元計算未成年子女之扶養費，
    由被上訴人按月支付未成年子女丙○○、丁○○每人各1 萬
    元，為此提起本件訴訟，聲明求為判決：（一）准上訴人與
    被上訴人離婚。（二）兩造所生之未成年子女丙○○、丁○
    ○權利義務之行使由上訴人任之。（三）被上訴人應自本判
    決確定之日起至兩造所生子女丙○○、丁○○分別成年之日
    止，按月於每月二日前對上訴人給付未成年子女丙○○、丁
    ○○之扶養費，每人每月1 萬元。如有一期遲誤履行，其後
    之給付視為全部到期。（四）第3 項聲明部分，上訴人願供
    擔保，請准宣告假執行。
二、被上訴人則以：本件並無不堪同居之虐待及難以維持婚姻之
    重大事由存在，被上訴人並未數度毆打上訴人，亦無長年酗
    酒、賭博、因小事辱罵及毆打上訴人、摔東西、對上訴人為
    精神及身體暴力等行為。被上訴人雖有喝酒習慣，但非酗酒
    ，亦無常常酒後鬧事。再被上訴人固於96年1月24日晚上9時
    30分與上訴人發生爭執，致令上訴人身體受傷，然係因上訴
    人多日不煮飯，責罵上訴人，進而雙方拉扯，不小心打到上
    訴人臉頰所致，而非被上訴人有暴力惡習。又依上訴人受傷
    之部位、程度，被上訴人使用之手段等綜合判斷，僅屬一時
    過當之行為。被上訴人亦否認在96年3月2日有毆打上訴人。
    再被上訴人係因不知上訴人住處而無法按月給付生活費；且
    當時同意分居是為挽回婚姻之不得已作法，是希望暫時能令
    上訴人有安全感，藉此保持雙方良好互動，非謂夫妻分居即
    屬難以維持婚姻，上訴人所提事由不符離婚之要件。惟倘若
    判准離婚，未成年子女丙○○及丁○○權利義務之行使或負
    擔，應由被上訴人任之，上訴人不適合擔任監護人，上訴人
    月收入不到2 萬元，必須外出工作才有經濟基礎，如未成年
    子女由上訴人監護，勢必將小孩交由他人托管，量其收入，
    生活開銷已屬困難，根本無力再支出褓姆費用；而被上訴人
    每月所得約3 萬多元，不用另付房屋租金，所得足供子女每
    月生活所需之費用。再子女扶養費用，兩造應平均負擔，且
    應以金門地區平均每人每月消費支出作為標準，始為公正客
    觀，依金門縣政府所為之95年家庭收支調查綜合分析報告，
    計算平均每人每月消費支出11,567元，另上訴人聲明請求扶
    養費一期遲誤，其後之給付視為全部到期，並不合理等語，
    資為抗辯。
三、原審為上訴人敗訴之判決，上訴人不服，提起上訴，上訴聲
    明：（一）原判決廢棄。（二）准上訴人與被上訴人離婚。
    （三）兩造所生之未成年子女丙○○、丁○○權利義務之行
    使由上訴人任之。（四）被上訴人應自本判決確定之日起至
    兩造所生子女丙○○、丁○○分別成年之日止，按月於每月
    二日前對上訴人給付未成年子女丙○○、丁○○之扶養費，
    每人每月1 萬元。如有一期遲誤履行，其後之給付視為全部
    到期。（五）第4 項聲明部分，上訴人願供擔保，請准宣告
    假執行。被上訴人答辯聲明：（一）上訴駁回。（二）子女
    扶養費部分，如受不利判決，願供擔保請准宣告免為假執行
    。
四、兩造不爭執事項：（見本院卷第103頁）
（一）兩造於87年10月8 日結婚，育有未成年子女丙○○（○，
     ○○年○○月○○日生）、丁○○（○，○○年○○月○○日生）。
（二）兩造於96年1月24日晚上9時30分發生爭吵，上訴人因被上
      訴人毆打，受有右嘴角口腔黏膜撕裂傷、右大腿瘀傷、左
      肘擦傷等傷害。
（三）福建金門地方法院於96年5月10日以96年度家護字第2號核
      發通常保護令予上訴人，有效期間1年。
五、兩造爭執事項：（見本院卷第102、103頁）
（一）本件是否有民法第1052條第1項第3款不堪同居虐待之離婚
      事由或民法第1052條第2項之離婚事由？
（二）如兩造離婚，未成年子女權利義務之行使或負擔由何人任
      之？
（三）如兩造離婚，扶養費應如何負擔？
六、本件是否有民法第1052條第1項第3款不堪同居虐待之離婚事
    由或民法第1052條第2項之離婚事由？
（一）按夫妻有民法第1052條第1 項以外之重大事由，難以維持
      婚姻者，夫妻之一方得請求離婚，但其事由應由夫妻之一
      方負責者，僅他方得請求離婚，民法第1052條第2 項定有
      明文。其目的在使夫妻請求裁判離婚之事由較富彈性。是
      夫妻間發生之情事，茍足以使婚姻難以維持，即無不准許
      依該條第2 項訴請離婚之理。至於是否有難以維持婚姻之
      重大事由，判斷標準為婚姻是否已生破綻而無回復之希望
      ，此不可由當事人已喪失維持婚姻意欲之主觀面加以認定
      ，而應依客觀標準，即難以維持婚姻之事實，是否已達於
      倘處於同一境況，任何人均將喪失維持婚姻希望之程度以
      決之（最高法院95年度台上字第2924號判決意旨參照）。
      又婚姻係以夫妻共同生活為目的，夫妻雙方應以誠摯互信
      為基礎，相互扶持，共同建立和諧美滿之家庭，倘雙方因
      理念上之重大差異，事實上已經各自獨立生活多時，雙方
      誠摰互信之感情基礎，已經不復存在，依一般人之生活經
      驗，顯然難期修復，雙方共同生活之婚姻目的已經不能達
      成，應可認係民法第1052條第2 項所定難以維持婚姻之重
      大事由。
（二）經查，兩造於96年1月24日晚上9時30分發生爭吵，上訴人
      因被上訴人毆打，受有右嘴角口腔黏膜撕裂傷、右大腿瘀
      傷、左肘擦傷等傷害，上訴人並據此聲請通常保護令，經
      福建金門地方法院於96年5月10日以96年度家護字第2號核
      發通常保護令予上訴人，內容載明：被上訴人不得對上訴
      人實施身體或精神上不法侵害之行為。不得直接或間接對
      上訴人為騷擾行為。被上訴人應完成戒除酒癮之處遇計畫
      等情，有行政院衛生署金門醫院家庭暴力事件驗傷診斷書
      、福建金門地方法院96年度家護字第2 號通常保護令附卷
      可稽（見本院卷第60頁、原審卷第21頁），並為兩造所不
      爭執。被上訴人於聲請通常保護令案件中亦自承其時常有
      喝酒，96年1 月24日晚上也有喝酒，並曾在95年12月24日
      爭吵時推過上訴人之事實，業據本院調閱該案卷宗查明屬
      實（見福建金門地方法院96年度家護字第2號卷第9頁）。
      而因該家庭暴力事件，被上訴人於96年2 月21日書立保證
      書同意上訴人及二名未成年子女在外租屋居住，並保證不
      再喝酒，即使喝酒也不發酒瘋，不賭博，好好賺錢（每月
      2 萬元給兩名子女生活費），不再發生家庭暴力等情事。
      嗣於96年3月2日復簽立切結書，表示因一時衝動毆打上訴
      人，如今後再犯，願無條件離婚，小孩監護權歸上訴人所
      有，並戒除喝酒、賭博惡習，同意上訴人在外租屋，並每
      月支付2 萬元等情，亦有保證書、切結書在卷足憑（見本
      院卷第49、19頁）。足徵被上訴人確有喝酒及賭博之習慣
      ，且因飲酒後無法控制情緒，對於被上訴人有毆打之不法
      侵害行為，致上訴人及二名未成年子女另行在外居住，避
      免再受侵害，卷內復無證據資料證明被上訴人已戒除喝酒
      及賭博之習慣。
（三）被上訴人雖以毆打上訴人係一時過當行為，屬偶發事件，
      且當時同意分居是為挽回婚姻之不得已作法，是希望暫時
      能令上訴人有安全感，藉此保持雙方良好互動，非謂夫妻
      分居即屬難以維持婚姻，並願加強學習傾聽、溝通，避免
      婚姻破裂，為家庭、子女一起努力等語置辯。惟上訴人因
      被上訴人家庭暴力事件，與未成年子女丙○○、丁○○搬
      離被上訴人住所已達2 年之久，期間電話聯絡亦發生爭吵
      ，被上訴人於電話中陳稱：「講難聽一點，孩子給不給我
      看也無所謂」、「如果你要離婚，我答應與你離婚」。並
      曾打電話在上訴人電話留言：「你到底要不要離婚，打電
      話給你都沒接，你考慮清楚再回電話給我」等情，有錄音
      帶及錄音帶譯文附卷可稽（見本院卷第107 頁），被上訴
      人雖稱是一時氣話，然兩造分居迄今逾2 年，未思努力尋
      求溝通，猶繼續爭吵，被上訴人甚且表示答應離婚，無任
      何可能復合跡象，顯與被上訴人所辯願加強學習傾聽、溝
      通，避免婚姻破裂，為家庭、子女一起努力等語相違，被
      上訴人上開所辯，尚難採信，堪認兩造至今已無維持婚姻
      之意願。
（四）從而，被上訴人有喝酒及賭博之習慣，且因飲酒後無法控
      制情緒，對於被上訴人有毆打之不法侵害行為，致上訴人
      及二名未成年子女另行在外居住，避免再受侵害，並聲請
      通常保護令獲准，而分居迄今逾2 年，兩造仍無法冷靜溝
      通，於電話中爭吵不斷，無任何可能復合之跡象，上訴人
      復搬離金門地區，兩造見面機會渺茫，互不聞問，則婚姻
      共同生活之意義已蕩然無存，兩造復無繼續履行共同生活
      之意願，客觀上亦無回復共同生活之可能，足認兩造間共
      同經營婚姻生活，誠摯互信之感情基礎不復存在，依一般
      人之生活經驗，顯然難期修復，雙方共同生活之婚姻目的
      已經不能達成，不僅兩造主觀上已無維持婚姻之意願，客
      觀上亦已達於倘處於同一境況，任何人均將喪失維持婚姻
      希望之程度，已構成婚姻難以回復之重大事由，且該事由
      之肇因應認被上訴人負較大之責任。揆諸上開說明，上訴
      人依民法第1052條第2 項規定訴請離婚，應予准許。又上
      訴人表明本件係客觀訴之合併之選擇合併型態，擇一有利
      判決即可（見本院卷第130 頁），則就上訴人主張之民法
      第1052條第1項第3款規定之事由，自無審酌之必要。
七、如兩造離婚，未成年子女權利義務之行使或負擔由何人任之
    ？
（一）按夫妻離婚者，對於未成年子女權利義務之行使或負擔，
      依協議由一方或雙方共同任之，未為協議或協議不成者，
      法院得依夫妻之一方、主管機關、社會福利機關或其他利
      害關係人之請求或依職權酌定之。法院為前條裁判時，應
      依子女之最佳利益，審酌一切情狀，參考社工人員之訪視
      報告，尤應注意下列事項：(一)子女之年齡、性別、人數及
      健康情形。(二)子女之意願及人格發展之需要。(三)父母之年
      齡、職業、品行、健康情形、經濟能力及生活狀況。(四)父
      母保護教養子女之意願及態度。(五)父母子女間或未成年子
      女與其他共同生活之人間之感情狀況，民法第1055條第 1
      項、第1055條之1 ，分別定有明文。另法院依法為未成年
      子女酌定或改定權利義務之行使或負擔之人時，對已發生
      家庭暴力者，推定由加害人行使或負擔權利義務不利於該
      子女，家庭暴力防治法第43條亦有明定。
（二）經查：
  １、原審囑託金門縣政府社會局訪視兩造結果，建議所有子女
      由上訴人監護（見原審卷第48頁）。
  ２、本院囑託金門縣政府社會局委託財團法人台灣兒童暨家庭
      扶助基金會訪視被上訴人結果：（見本院卷第137至141頁
      ）
  （１）被上訴人身心狀況：
        外表看來氣色不錯，被上訴人自述97年只看過一次醫生
        。
  （２）被上訴人照顧子女意願：
        被上訴人主動表明有規劃請鄰居代為照顧子女，但已近
        2年沒有看到子女。
  （３）子女受監護之意願：
        二名子女均與上訴人住在台灣。
  （４）親職能力之項目：
        如子女返家，將安排上安親班，有老師進行課業輔導，
        並可送回家中讓鄰居接續照顧至被上訴人下班。被上訴
        人每週日、週一休假，早上6 時30分出門上班，一般是
        晚上6時左右返家。
  （５）居家環境評估：
        位於一般住宅區，二層半樓房，一樓客廳與廚房，樓上
        樓下各兩個房間，客廳內物品多且雜亂缺乏整理，居住
        穩定性高。而被上訴人從事貨物運輸工作，每月收入約
        4萬元。
  （６）非正式社會資源支持：
        被上訴人舅媽同住附近，得予情感上支持。鄰居主動提
        供孩子課後照顧協助
  （７）建議：
        被上訴人適任監護人。
  ３、本院囑託金門縣政府社會局委託財團法人台中市私立龍眼
      林社會福利慈善事業基金會訪視上訴人及二名未成年子女
      丙○○、丁○○結果：（見本院卷第146至150頁）
  （１）監護能力：
      Ａ、健康狀況：
          上訴人表示身體狀況良好。
      Ｂ、職業與經濟能力：
          上訴人工作為包裝人員，工作時間週一至週五，早上
          8時至下午5時，薪水每月1萬6千元。
      Ｃ、親職能力：
          子女在安親班會把功課做完，安親班老師會協助檢查
          ，教養態度上，若子女不聽話，會罰站10分鐘。
  （２）實際生活教養概況：
        子女每天早上6 時30分起床，上訴人先送到學校，如下
        午沒有課就會到安親班做功課，待到7 點由安親班送回
        家，由上訴人準備晚餐，如課業比較多安親班會待比較
        晚，就在安親班用餐，9 點睡覺，假日會陪子女出去玩
        。
  （３）子女受養育環境：
        居住社區型住宅小公寓，環境整潔乾淨，住家空間大小
        適中，房間足夠。
  （４）受監護動機與意願：
      Ａ、丙○○表示想與上訴人住在一起，因為上訴人會煮好
          吃的東西給她吃。
      Ｂ、丁○○表示上訴人對他比較好，會買東西給他，但被
          上訴人會喝酒打人，曾叫他不要洗澡。
  （５）子女自述生活受照顧概況：
        丙○○表示上訴人會煮好吃的東西給她吃，但被上訴人
        只會讓她吃泡麵。
  （６）親子互動關係：
      Ａ、丙○○表示被上訴人很兇，會帶朋友到家中喝酒、打
          麻將，之前輕輕碰到被上訴人肩膀或踩到腳，就會用
          抓背的工具打她。但她喜歡幫上訴人做家事。
      Ｂ、丁○○表示也喜歡幫上訴人做家事，但被上訴人很壞
          、很兇，喝完酒會用抓背的工具打他，曾看過被上訴
          人打壞電視。
  （７）手足互動關係：
        二名子女互動頻繁，上訴人表示偶而小吵架，但感情不
        錯。
  （８）子女受照顧身心狀況觀察：
        皆活潑外向。
  （９）支持系統：
        上訴人朋友很多，且願意協助上訴人，上訴人有良好非
        正式支持系統。
  （１０）子女間共同相處情形：
        子女相處融洽，雖偶有爭吵，無傷手足情誼，無須分別
        監護。
  （）建議：
        上訴人適合監護。
  ４、本院參考上開訪視報告，其中訪視被上訴人結果雖建議被
      上訴人適任監護人，但將各份訪視報告相互對照以觀，被
      上訴人除經濟能力較佳，且自有房屋外，上訴人在其餘項
      目，尤其未成年子女丙○○、丁○○之意願，親子互動情
      形，保護教養子女之意願等項，均較被上訴人為佳。被上
      訴人復自承已近2 年未看過子女，親子關係自較上訴人生
      疏；而在上訴人單獨與子女共同生活期間，依訪視報告所
      示，未成年子女丙○○、丁○○個性活潑外向，互動頻繁
      ，相處融洽，明確表示願與上訴人生活，顯已適應該環境
      ，則除非上訴人有其他不適任之情事，或被上訴人有其他
      特別適任之情事，自不宜輕易變動，使未成年子女需再次
      適應。況被上訴人曾因毆打上訴人之家庭暴力事件，經福
      建金門地方法院核發通常保護令，故在參考上開訪視報告
      ，並審酌子女之最佳利益，及未成年子女丙○○、丁○○
      之年齡、性別、人數及健康情形、及其意願、人格發展之
      需要、兩造之年齡、職業、品行、健康情形、經濟能力、
      生活狀況、保護教養子女之意願及態度、父母子女間之感
      情狀況、支持系統等一切情狀，認對於未成年子女丙○○
      、丁○○權利義務之行使或負擔由上訴人任之，較為適宜
      ，並符合子女之最佳利益。
八、如兩造離婚，扶養費應如何負擔？
（一）按父母對於未成年子女之扶養義務，不因結婚經撤銷或離
      婚而受影響。其扶養之程度應按受扶養權利者之需要與負
      扶養義務者之經濟能力及身分定之，此觀民法第1116條之
      2 、第1119條規定自明。故父母離婚後，未行使親權之父
      母一方，僅其親權之行使暫時停止，其與未成年子女之身
      分關係，不因離婚而受影響，父母仍應各依其經濟能力及
      身分，與未成年子女之需要，共同對未成年子女負保護教
      養之義務，不因父母之一方之經濟能力足以使受扶養人獲
      得完全滿足之扶養，而解免他方之共同保護教養義務（最
      高法院95年度台上字第1582號、97年度台上字第1900號判
      決意旨參照）。又法院依民法第1055條之規定，為酌定、
      改定或變更時，得命未行使或負擔權利義務之一方給付扶
      養費，並得訂定必要事項。前項扶養費之給付，法院得依
      聲請或依職權，命為一次給付或分期給付。分期給付遲誤
      一期履行者，其後之期間視為亦已到期，非訟事件法第
      127條第1項、第2 項亦有明文。而本院既已酌定兩造所生
      未成年子女丙○○、丁○○權利義務之行使或負擔由上訴
      人單獨任之，則被上訴人雖未行使未成年子女之權利義務
      ，依照上開規定，其對於未成年子女仍負有扶養義務，並
      應給付未成年子女至成年之日止之扶養費，並依未成年子
      女之需要，與負扶養義務者即兩造之經濟能力及身分，酌
      定適當之金額。
（二）經查，行政院主計處就我國各縣市所為之家庭收支調查報
      告中消費支出之項目，含括食品費、飲料費、衣著及鞋襪
      費用、燃料及水電費、家庭設備及家事管理費、保健醫療
      費用、運輸通訊費用、娛樂教育及文化服務費用與其他雜
      項支出，已包含日常生活所需之食衣住行育樂各項費用在
      內，故該項消費支出應可包括扶養未成年子女所需之各項
      費用，復參酌兩造之經濟能力及身分，則本院以行政院主
      計處公布之家庭收支調查報告，作為未成年子女扶養費用
      之計算基準，應屬公允。被上訴人雖主張應以金門地區平
      均每人每月消費支出作為計算標準，惟未成年子女丙○○
      、丁○○既未居住於金門地區，自無從以金門地區之消費
      支出計算扶養費。再上訴人另主張以全台灣地區平均每人
      每月消費支出作為計算標準，然全台灣地區幅員廣大，各
      縣市消費支出水平不一，自應以實際居住地區之消費支出
      計算。而行政院主計處台灣地區95年度家庭收支調查報告
      ，本件未成年子女丙○○、丁○○居住之台中縣，平均每
      人每月消費支出為15,342元，有該報告附卷可稽（見本院
      卷第67、68頁）。本院審酌丙○○、丁○○分別為○○年 ○
      月○○日、○○年○○月○○日出生；被上訴人自承有固定收入，每
      月收入4 萬元，並自有房屋（見本院卷第142、144頁）；
      上訴人自承每月收入1萬6千元，現租屋居住（見本院卷第
      148 頁）。被上訴人經濟能力顯較上訴人為佳，且上訴人
      日後將負起實際照顧子女之責，需付出之心力遠超過被上
      訴人，亦應予以評量具有金錢之價值，自不宜由兩造平均
      分擔扶養費，及目前社會經濟狀況與一般國民生活水準等
      一切情狀，認被上訴人負擔之數額以每名子女每月一萬元
      為適當。且本件扶養費之給付，本院認以分期給付為宜，
      參照非訟事件法第127條第2項後段規定，被上訴人有遲誤
      一期履行者，其後之期間視為亦已到期。
九、綜上所述，上訴人依民法第1052條第2 項規定，訴請離婚；
    並依同法第1055條第1 項規定，附帶請求將兩造之未成年子
    女丙○○、丁○○之權利義務行使或負擔由其任之，並請求
    被上訴人於本件離婚判決確定之日起至丙○○、丁○○成年
    之日止，按月於每月2日各給付扶養費1萬元，被上訴人如遲
    誤一期履行者，其後期間視為亦已到期，即無不合，應予准
    許。原審為上訴人敗訴之判決，尚有未洽。上訴意旨指摘原
    判決不當，求予廢棄改判，為有理由，爰由本院廢棄改判如
    主文第2項至第4項所示。另上訴人就扶養費部分，雖陳明願
    供擔保聲請宣告假執行；惟被上訴人既係自「本件離婚判決
    確定之日起」給付扶養費，與宣告假執行之要件，即須判決
    確定前不為執行，恐受難於抵償或難以計算之損害者不符，
    上訴人假執行之聲請，為無理由，應予駁回。
十、本件事證已臻明確，兩造其餘攻擊、防禦方法及未經援用之
    證據，經本院審酌後認對判決結果不生影響，爰不一一論列
    。另兩造亦陳明就未行使或負擔權利義務之一方與未成年子
    女會面交往之方式及期間並無爭執，法院無需酌定（見本院
    卷第116、117頁），附此敘明。
十一、據上論結，本件上訴為有理由，依民事訴訟法第450條、
      第78條，判決如主文。
中    華    民    國    98    年    4     月    28    日
                  民事庭審判長法  官  沈宜生
                              法  官  陳坤地
                              法  官  陳容正
正本係照原本作成。
如不服本判決，應於收受送達後20日內向本院提出上訴書狀，其
未表明上訴理由者，應於提出上訴後20日內向本院補提理由書狀
（均須按他造當事人之人數附繕本）。上訴時應提出委任律師或
具有律師資格之人之委任狀；委任有律師資格者，另應附具律師
資格證書及釋明委任人與受任人有民事訴訟法第466條之1第1項
但書或第2項（詳附註）所定關係之釋明文書影本。
中    華    民    國    98    年    4     月    28    日
                              書記官  李麗鳳
附註：
民事訴訟法第466條之1（第1項、第2項）：
對於第二審判決上訴，上訴人應委任律師為訴訟代理人。但上訴
人或其他法定代理人具有律師資格者，不在此限。
上訴人之配偶、三親等內之血親、二親等內之姻親，或上訴人為
法人、中央或地方機關時，其所屬專任人員具有律師資格並經法
院認為適當者，亦得為第三審訴訟代理人。


司法院資訊處製作；財團法人民間司法改革基金會備份。
